【裁判字號】    98,家訴,24
【裁判日期】    990520
【裁判案由】    給付扶養費
【裁判全文】
臺灣板橋地方法院民事判決              98年度家訴字第24號
原      告  庚○○
訴訟代理人  余欽博律師
被      告  壬○○
            己○○
共      同
訴訟代理人  乙○○
被      告  戊○○
訴訟代理人  丁○○
上列當事人間請求給付扶養費事件，本院於99年4 月29日言詞辯
論終結，判決如下：
    主  文
原告之訴及假執行之聲請均駁回。
訴訟費用由原告負擔。
    事實及理由
一、本件原告起訴主張：
（一）原告與前妻乙○○於婚姻關係中，育有三名子女即被告三
      人，原告於民國95年6 月中風後，因乙○○之嫌棄虐待，
      致原告於96年6 月獨自搬回雲林縣四湖鄉之老家居住。又
      因原告重度殘障而無謀生能力，名下財產康甫交通企業有
      限公司（下稱康甫公司）業經賤賣，寶升工程有限公司（
      下稱寶升公司）因欠稅遭強制執行。原告雖領有勞保給付
      新臺幣（下同）1,547,599 元及賤賣康甫公司所得之60萬
      元（約定金額85萬元，惟目前僅受領60萬元），經用以支
      付醫療費用、外勞或訴外人辛○○之看顧費用及房舍必要
      修繕費用，以及償還向原告姊妹鄭忍耐、辛○○之借款二
      人各30萬元，業已花費殆盡，原告已達不能維持生活之程
      度。被告等既為原告之直系血親卑親屬，不論其等經濟能
      力為何，均應依民法第1118條但書對原告負起扶養之義務
      。
（二）原告於96年6 月返回雲林後，迄今僅有二筆收入，共計2,
      147,599 元：原告已於96年7 月間領取勞保老年給付計1,
      547,599 元；又於97年8 月10日以850,000 元出售所持有
      之康甫公司股權予第三人吳明裕，惟吳明裕僅給付600,00
      0 元，故原告出售康甫公司實際所得僅有600,000 元。基
      此，原告自96年6 月起迄今，即以前揭兩筆收入總計2,14
      7,599 元來維持生活。
（三）前揭二筆收入，原告迄今幾已花費殆盡，僅剩20餘萬，茲
      說明花費情形如下：
    (一)茲因原告前經營之「寶升公司」欠稅達200 餘萬元，考量
      被告等不盡扶養義務，若前揭二筆收入再遭強制執行，原
      告必定下場淒涼，是原告領到前揭二筆款項後，存入妹妹
      辛○○之雲林縣四湖鄉農會之戶頭：
      (1)勞保老年給付1,547,599 元部分，原告於96年7 月25日
        及97年1 月28日分別存入600,000 元及520,500 元，總
        計1,120,50 0元，至於剩餘的427,099 元，則作為倉促
        回雲林獨自生活之各項開銷。
      (2)原告轉賣所持有之康甫公司股權取得之600,000 元部分
        ，原告於97年8 月14日及97年9 月11日分別存入100,00
        0 元及400,000 元，至於剩餘的100,000 元，則作為在
        雲林獨自生活之各項開銷。
    (二)原告自96年6 月倉促回雲林獨自生活後，生活上產生龐大
      開銷，支出之費用有單據或記錄的包括：
      (1)96年8 月至97年3 月聘請外勞之看護費用，每月17,716
        元，8 個月總計141,728 元。
      (2)97年4 月迄今，聘請訴外人辛○○之看護費用，每月30
        ,000元，13個月總計390,000 元。
      (3)原告初返雲林老家，百廢待舉，針對房屋整建，委任丙○○施作包括新建鐵皮屋及水電工程，花費各計250,00
        0 元及160,000 元，總計410,000 元。
      (4)原告返回雲林後因生活所需購買冰箱、熱水器等生活用
        電器之費用，計22,000元。
      (5)醫療費用計4,130 元及51,200元，與往來雲林及台北就
        醫之交通費計4,750 元 。
      (6)水電費計6,939 元。
      (7)原告返還甲○○與辛○○各300,000 元，總計600,000
        元之債務。
      (8)原告因沒錢生活，故分別提起分配夫妻剩餘財產差額訴
        訟( 板院案號97年家訴字第135 號) 、財產遭侵佔之告
        訴( 板檢案號98年度他字第873 號) 、債務不履行訴訟
         (北院案號98年度北簡調字第449 號) 、請求給付扶養
        費訴訟( 板院案號97年度家訴字第133 號及98年度家訴
        字第24號) ，上述5 案共支付律師委任費用210,000 元
        。以上有單據及紀錄之開銷，總計已達1,840,747 元，
        加上原告的債務即欠稅額2,001,098 元，總計已達3,84
        1,845 元！開銷加上負債早已非前揭二筆收入所能負荷
        ！
      (9)至於無單據者，尚包括：當初聘請外勞之規費18,000元
        ；外勞伙食費；每月無收據之醫療費用如中藥及民俗療
        法；就浴室廚房等所為必要之殘障人士安全修繕工程；
        日常生活用品、飲食、水電瓦斯費用等開銷，已無法確
        切估計數額。
（四）職是，原告前揭二筆收入，扣除有單據紀錄的1,840, 747
      元及其他無單據之開銷，目前只剩20餘萬，已是事實。查
      原告係40年6 月30日出生，尚值57歲，按93年台灣地區台
      北基隆大都會區簡易生命表，尚有餘命24.56 年，再按95
      年雲林縣平均每人每月消費支出14,226元，則原告每年需
      生活費170,712 元，以餘命25年計算，至原告死亡最少還
      需生活費用計42,678,000元，依原告目前所剩的20餘萬，
      究竟還能支撐多久？就算前揭二筆收入尚在，也無法支付
      原告餘生生活費用！
（五）就原告之扶養方法，被告三人堅持由原告返回台北縣中和
      市之家中作為扶養方法，然原告慮及其與乙○○離婚官司
      所生之微詞，原告若返回同居，被告仍有可能無法善盡照
      顧原告之虞，故原告無法接受該提議，是兩造間對扶養方
      法已屬協議不能。因兩造對扶養方法不能協議，遂由三親
      等內旁系血親尊親屬之林昆山、林昆仁，及四親等內之同
      輩血親鄭宏益、鄭嘉順、鄭宗榮及辛○○組成親屬會議（
      下稱系爭親屬會議），並於97年12月26日在雲林縣四湖鄉
      林厝村中華路14之7 號開會討論原告之扶撫養方法，經出
      席者林昆山、林昆仁、鄭嘉順及辛○○一致決議：「1.子
      女應有扶養之德，不得拋棄。2.希望鄭玉玲等三位女兒，
      自即月起每月十日各給付陸仟元正，三人共新台幣壹萬捌
      仟元正。」是被告等人自應依上開決議日起，按月各給付
      原告6,000 元，應屬無疑。
（六）被告等三人雖辯以渠等經濟狀況不佳，請求依民法第1121
      條變更親屬會議決議內容，然親屬會議開會時已經依民法
      第1119條衡量過被告等之經濟能力，且親屬會議決定後，
      當事人即應依此履行，若被告等在親屬會議後因情事變更
      而有變更扶養方法之需要，應再依民法第1121條請求變更
      ，而非於本訴訟中為審酌。且子女對父母之扶養義務，係
      生活保持義務，身為扶養義務者之子女雖無餘力，亦須犧
      牲自己而扶養父母，況被告等事實上並非經濟能力不足之
      人，是被告等自應依親屬會議之決議內容為扶養費之給付
      。
（七）爰聲明：被告三人應自民國98年1 月10日起至原告終老之
      日止，按月各給付原告扶養費用計6,000 元，並願供擔保
      ，請准宣告假執行。
二、被告則以：
（一）原告雖稱其名下無任何財產，且自原告中風後成肢體殘障
      ，完全無法工作，而達不能維持生活之程度，然：(1)就康
      甫公司出售價額，原告先稱以20萬元售出，復稱以85萬元
      售出，對資本額800 萬元之公司出售之情形竟可出現就價
      金為二次相距甚遠之陳述，且價額明顯低於資本額許多，
      與交易習慣不符；(2)寶升公司之欠稅部分，欠稅人既為寶
      升公司，即非原告之負債，於計算原告之財產狀況時即不
      需扣除；(3)原告既曾領取勞保給付150 餘萬元，如何於一
      年期間內即花用殆盡，實值懷疑，且原告主張其將154 萬
      元分別於96.7.25 、97.1.28 存入辛○○存褶，然既均存
      入同一戶頭，又何必分開存入？令人疑竇。(4)原告所提出
      之諸多單據中，就外勞薪資給付之部分，原告所提薪資單
      僅能證明有支付外勞薪資之事實，無法證明確係因照顧原
      告服務期間之支出，而辛○○既得請領中低收入身心殘障
      津貼，辛○○既符合申請資格，可間接推知原告實際上並
      未每月支付辛○○3 萬元，且辛○○於99年1 月7 日庭期
      時已證稱：伊只拿了8 萬元，亦未向原告領取薪資39萬元
      ，從頭到尾是原告拿伊之印章蓋用在薪資表上；另就修繕
      雲林房舍之工程部分：證人丙○○亦到庭證稱：屋頂之修
      繕僅向原告收取7 萬多元，並非原告所稱之41萬元，而浴
      室廚房之修繕費用非僅金額過鉅，且竟由營業所在地在台
      北之公司承包，並先提出真實性有疑之發票遭被告等質疑
      後，才又提出非正式之手寫收據，另更有諸多醫療費收據
      由位於台北之診所開出。再者，原告陳稱該筆勞保給付是
      匯入原告之弟鄭嘉順之帳戶內，更與常情不符，上開爭點
      顯見原告有隱匿財產製造不能維持生活之假象之嫌。況原
      告另尚有對訴外人吳明裕之24萬元債權，亦領有國民年金
      身心障礙基本保證年金每月4,000 元，更可聘請律師提出
      諸多訴訟，是原告顯非無收入無法維持生活之人。
（二）原告始為家暴的主要發動者，並非被告的母親：原告長期
      未對家庭盡其責任，原告二次中風後，被告母親仍悉心照
      顧，被告等於課餘亦全力協助照料，原告之所以獨自返回
      雲林老家，實乃因原告提出無理要求，致被告等人之母親
      難以滿足其要求。原告雖長期未對家庭盡其責任，然被告
      等仍願將原告接回家中照顧，原告搬回雲林後被告己○○
      並曾南下探望原告，表達希望原告返回臺北同住，親屬會
      議召開前原告寄出之存證信函上並未註明回覆之日期，致
      被告等無法與原告就扶養方法為進一步之協議，並非對原
      告之扶養問題置之不理。而被告等從小就生活在父親對母
      親家暴的生活陰影下，對父親這個詞是害怕的，原告對被
      告直系血親母親故意為虐待，重大侮辱或其他身體精神上
      不法侵害行為，被告引用民法1118-1條減輕或免除扶養義
      務。
（三）被告等三人之財產狀況實甚不佳，無法再負擔每人每月給
      付原告6,000 元之要求，蓋被告壬○○於98年9 月被公司
      資遣，至今尚待業中；被告戊○○並未就業，家中生活費
      用全由其夫負擔；被告己○○畢業後尚未找到工作，目前
      僅有端碗盤之打工所得，是三人皆是勉強維持自己生活之
      人，依民法第1118條，請求酌減被告三人所負之扶養義務
      。
（四）又依據證人辛○○及證人鄭嘉順之證詞，系爭親屬會議召
      開時僅有三人實際到場，且決議內容在出席系爭親屬會議
      紀錄之簽名時並未填寫，是系爭親屬會議之決議內容顯屬
      無效，原告不得依該無效之親屬會議決議請求被告等給付
      扶養費。
（五）聲明：(一)原告之訴及其假執行之聲請均駁回。(二)訴訟費用
      由原告負擔。(三)如受不利之判決，被告願供擔保請准宣告
      免為假執行。
三、得心證之理由：
（一）按民法第1117條第1 項規定，受扶養權利者，以不能維持
      生活而無謀生能力者為限，而同條第2 項僅規定，前項無
      謀生能力之限制，於直系血親尊親屬不適用之，並非規定
      前項不能維持生活之限制，於直系血親尊親屬不適用之。
      是直系血親尊親屬如能以自己財產維持生活者，自無受扶
      養之權利。
（二）本件原告主張原告與前妻乙○○於婚姻關係中，育有三名
      子女即被告三人，原告於民國95年6 月中風後，於96年6
      月獨自搬回雲林縣四湖鄉之老家居住。因原告重度殘障而
      無謀生能力，財產亦已花費殆盡，已達不能維持生活之程
      度。被告等既為原告之直系血親卑親屬，不論其等經濟能
      力為何，均應依民法第1118條但書負原告之扶養義務等情
      ；被告則以原告原持有康甫公司股權及經營寶升公司，更
      領有勞保給付150 餘萬元，並非不能維持生活，原告顯有
      隱匿財產故意製造不能維持生活假象之情事等情。是本件
      兩造首要之爭點應為原告是否已不能以自己財產維持生活
      ，而有受被告等扶養之權利？
（三）查被告主張原告於96年7 月間已領取勞保老年給付共計1,
      547,599 元等情，有被告提出之勞工保險局現金給付96年
      7 月通知表、書函（附於被告98年3 月23日答辯狀後）各
      1 件為證，並為原告所不爭，堪信為真實。又原告主張其
      於97年8 月10日以850,000 元出售所持有之康甫公司股權
      予第三人吳明裕，惟吳明裕僅給付600,000 元，等情，亦
      有原告提出之康甫公司股權讓渡契約書、營利事業登記證
      、有限公司變更登記表及原告起訴請求訴外人吳明裕給付
      尚欠之款項之起訴狀各1 件為證，被告雖辯稱原告出售之
      價額明顯低於資本額許多，與交易習慣不符云云，惟並未
      另提出任何事證以實其說，前開所辯即嫌無據，則原告此
      部分之主張堪信為真實。
（四）又原告主張其自96年6 月起迄今，所有前開兩筆收入總計
      2,147,599 元，經用以支付醫療費用、外勞或訴外人辛○○之看顧費用及房舍必要修繕費用，以及償還向原告姊妹
      鄭忍耐、辛○○之借款二人各30萬元等支出，業已花費殆
      盡，原告已不能以自己之財產維持生活云云，惟為被告所
      否認。經查：
    (一)關於聘請外勞花費之看護費部分：原告主張其於96年3 月
      因腦中風，致左側肢體無力，須看護照料，自96年8 月至
      97 年3月聘請外勞，所花費之看護費用每月為17,716元，
      8 個月總計為141,728 元等情，業據其提出乙種診斷證明
      書、病症暨失能診斷證明書、重度肢障身心外勞領取薪資
      明細表1 件（詳原證1 、4 ）為證，本院依原告當時因中
      風而重度肢障之病況，及其所支付看護薪資之金額尚屬相
      當等情，應認原告此部分之主張為實在；則被告僅以原告
      所提薪資單僅能證明有支付外勞薪資之事實，無法證明確
      係因照顧原告服務期間之支出云云，否認原告有此部分之
      支出，即難採信。
    (二)關於聘請訴外人辛○○之看護費39萬元及返還辛○○30萬
      元部分：原告主張自97年4 月迄今，聘請訴外人辛○○之
      看護費用，每月30,000元，13個月總計花費390,000 元；
      及返還辛○○300,000 元債務云云，固據其提出台勞薪資
      明細表、辛○○出具之同意書（詳原證10、11）各1 件為
      證，惟證人辛○○則到庭證稱：「（問：之前是否有照顧
      原告？）有，但我沒有向他領看護費。」、「（問：原證
      10是否你簽的？）簽名是他叫我簽的，印章是原告拿我的
      印章去蓋的，我沒有向他拿這些錢…。」、「（原告訴代
      問：原證10明細表部份，證人菊沒有收到那些錢為何要簽
      名？）原告只有叫我簽，我不認識字，也不知道他要做什
      麼用。」、「（問：原證11是否為你所簽？）是我簽的，
      這是因為原告在90年向我及大姐借土地，用土地借600 萬
      ，後來土地拍賣，原告領到勞保費就還我那筆土地的錢。
      」、「因為扣除稅金及過戶費用，所以他實際上只有給我
      八萬元，原告說這樣算給我30萬。」等語（詳本院99 年1
      月17日言詞辯論筆錄）明確，而原告就其主張證人辛○○
      係收受原告支付之69萬元，而非僅8 萬元乙節，復未進一
      步舉證證明，則原告此部分之主張應僅在8 萬元之支出部
      分，可認為實在。
    (三)關於委任丙○○施作工程花費41萬元部分：原告主張其初
      返雲林老家，百廢待舉，針對房屋整建，委任丙○○施作
      包括新建鐵皮屋及水電工程，花費各計25萬元及16萬元，
      總計41萬元云云，固據其提出丙○○所簽名出具之收據1
      件為證（詳原證13），惟原告起訴時原係提出台北市博殷
      實業有限公司之統一發票2 紙（詳原證4 ）為證，經被告
      爭執後，始改提出前開丙○○出具之收據為證，則其是否
      確有前開工程花費之支出，已有可疑。而證人即出具前開
      收據之丙○○復到庭證稱：「（問原證13是否為你開具的
      ？）名字是我簽的，這份單據是原告叫我寫的，我沒有向
      他收這麼多錢，我只有幫他換屋頂，總共去了二次，一次
      五萬多、一次二萬多，他說他要拿給律師看，叫我幫他寫
      一張單據。」、「（原告訴代問：未收受41萬元為何要寫
      這些字？）因為原告說要拿給律師看，律師會拿給他女兒
      看，這些項目是都有做，但金額應該是7 萬元。」等語（
      詳本院99年1 月17日言詞辯論筆錄）明確，而原告就其主
      張證人丙○○係收受原告支付之49萬元，而非僅7 萬餘元
      乙節，復未進一步舉證證明，則原告此部分之主張應僅在
      7 萬餘元之支出部分，可認為實在。
    (四)關於購置電器產品支出2 萬2 千元部分：原告主張其返回
      雲林後因生活所需購買冰箱、熱水器等生活用電器之費用
      ，計支出22,000元等情，有其提出國原電器行所出具之統
      一發票為證（詳原證4 第3 頁），雖為被告所否認，惟依
      原告生活之需要及其支出之金額，本院認原告主張有此支
      出應堪信為真實，被告之否認尚無足採。
    (五)關於醫療費用4,130 元、51,200元，往來雲林及台北就醫
      之交通費計4,750 元，及水電費6,939 元部分：原告主張
      其曾支出上開費用等情，業據其提出中國醫藥大學北港附
      設醫院醫療費用單據73紙、王佳文內兒科診所出具之醫療
      費用收據、客運車票影本17紙、水電費收據共7 紙等為證
      （詳原證4 、10），依原告當時之病況及生活需要，原告
      此部分之主張，亦應認為實在，被告僅以諸多醫療費收據
      係由位於台北之診所開出云云，而予以否認，應無可採。
    (六)關於返還甲○○30萬元部分：業據原告提出訴外人甲○○
      簽名出具之同意書、雲林縣四湖鄉農會匯款回條各1 件為
      證（詳原證11），並為被告所不爭執，堪信原告此部分之
      主張為真正。
    (七)關於提起各項訴訟支出律師委任費用21萬元部分：原告主
      張原告因沒錢生活，故分別提起分配夫妻剩餘財產差額訴
      訟( 板院案號97年家訴字第135 號) 、財產遭侵佔之告訴
       (板檢案號98年度他字第873 號) 、債務不履行訴訟( 北
      院案號98年度北簡調字第449 號) 、請求給付扶養費訴訟
       (板院案號97年度家訴字第133 號及98年度家訴字第24號
      ) ，上述5 案共支付律師委任費用21萬元等情，業據其提
      出原告所使用之訴外人辛○○雲林縣四湖鄉農會存摺影本
      1件為證（詳原證12），雖被告辯稱：原告聘請律師提出
      諸多訴訟，有故意浪費財產之嫌，惟姑不論原告是否有委
      任律師為前開起訴之必要，然原告確有為此部分之支出，
      則應足堪認定。
    (八)另原告雖又主張其餘無單據之支出，尚包括：當初聘請外
      勞之規費18000 元、外勞伙食費、每月無收據之醫療費用
      如中藥及民俗療法；就浴室廚房等所為必要之殘障人士安
      全修繕工程、日常生活用品、飲食、水電瓦斯費用等開銷
      ，已無法確切估計數額云云，惟此部分原告既不能提出證
      明以實其說，即難據以證明原告有此部分之支出。
    (九)依上述可知，原告以上所支出之款項合計應為890,747 元
     （即外勞看護費141,728 ＋辛○○債務80,000＋修繕工程
      費7 萬餘＋電器品費22,000＋醫療費4,130 ＋醫療費51,2
      00＋交通費4,750 ＋水電費6,939 ＋甲○○債務30萬＋律
      師訴訟費21萬元），如以原告自96年6 月起迄今，所有前
      開兩筆收入總計2,147,599 元，扣除前開支出尚餘1,256,
      852 元，準此，原告既應仍有120 餘萬元之財產，顯非不
      能以自己財產維持生活者，原告主張其所有之財產業已花
      費殆盡云云，尚難認為實在。
    (十)況查，原告訴訟代理人於98年5 月7 日民事補充理由狀雖
      載稱：原告所領取之勞保老年給付1,547,599 元部分，分
      別於96年7 月25日及97年1 月28日存入其妹辛○○之雲林
      縣四湖鄉農會之戶頭內各600,000 元及520,500 元，總計
      1,120,500 元，剩餘的427,099 元，則作為倉促回雲林獨
      自生活之各項開銷；另轉賣所持有之康甫公司股權取得之
      600,000 元部分，則於97年8 月14日及97年9 月11日分別
      存入100,000 元及400,000 元，剩餘的100,000 元作為在
      雲林獨自生活之各項開銷云云，惟依其主張非但領款及匯
      款之時間及金額均互不相符，且同一筆款項何以分成二筆
      在不同時間匯款，亦與一般常情不合，則前開匯入辛○○
      帳戶內之款項，究是否即為前開勞保老年給付及轉售股權
      之所得？自非無疑。再者，原告於本院99年4 月29日言詞
      辯論時另改稱：勞保局將匯款單寄給伊時，伊即匯入訴外
      人林金獅之帳戶內，再分二次匯入伊農會帳戶內云云；及
      證人即原告之弟鄭嘉順到庭證稱：「原告之前因為怕國稅
      局扣他的帳戶，所以拿我的帳簿及印章去勞保局領錢後就
      匯入他自己及他朋友林金獅的帳戶，我知道林金獅的戶頭
      有二十萬元，其他的就在原告的戶頭，後來林金獅跟我說
      二十萬原告已經拿走，不要再跟他拿。」等語（以上詳99
      年4 月29日言詞辯論筆錄），足見，原告確有借用他人多
      個帳戶藏匿財產之情事，則被告辯稱原告有故意隱匿財產
      製造不能維持生活假象等情事，即非無據。
（五）綜上，原告自96年6 月起迄今，既有前開勞保老年給付及
      出售股款之收入總計2,147,599 元，縱扣除前開外勞看護
      費141,728 元、辛○○債務80,000元、修繕工程費7 萬餘
      元、電器品費22,000元、醫療費4,130 元及51,200元、交
      通費4,750 元、水電費6,939 元、甲○○債務30萬元及律
      師訴訟費21萬元等之支出，亦尚餘1,256, 852元，自尚能
      以自己財產維持生活，且原告前有借用他人多個帳戶藏匿
      財產之情事，則原告是否另無其他財產，亦非無疑，是被
      告辯稱原告尚非不能以自己財產維持生活，自無受被告等
      扶養之權利等情，應堪採信。是原告以其不能維持生活，
      請求原告等給付扶養費，於法尚有不合，其訴為無理由，
      應予駁回，其假執行之聲請亦失所附麗，應併駁回之。
（六）本件因事證已臻明確，兩造有關親屬會議之召開是否合法
      、決議內容是否合理、被告得否以原告對被告直系血親故
      意為虐待，重大侮辱或其他身體精神上不法侵害行為，依
      民法1118之1 條主張減輕或免除扶養義務等爭點，及兩造
      其餘之主張陳述、所提之證據等，均毋庸再予審酌，附此
      敘明。
四、結論：原告之訴為無理由，依民事訴訟法第78條，判決如主
    文。
中    華    民    國    99    年    5     月    20    日
                  家事法庭  法  官  林春長
以上正本係照原本作成
如對本判決上訴，須於判決送達後20日內向本院提出上訴狀
中    華    民    國    99    年    5     月    20    日
                            書記官  高小婷

司法院資訊處製作；財團法人民間司法改革基金會備份。
